【裁判字號】    89,台上,1786
【裁判日期】    890413
【裁判案由】    違反麻醉藥品管理條例等罪
【裁判全文】
最高法院刑事判決                              八十九年度台上字第一七八六號
    上   訴   人  臺灣高等法院檢察署檢察官
    上訴人即被告  甲○○
右上訴人等因被告違反麻醉藥品管理條例等罪案件，不服台灣高等法院中華民國八十
七年一月二日第二審判決（八十六年度上訴字第三五九八號，起訴案號：台灣士林地
方法院檢察署八十三年度偵字第九八三三號），提起上訴，本院判決如左：
    主  文
原判決關於未經許可無故持有手槍部分撤銷，發回台灣高等法院。
其他上訴駁回。
    理  由
一、撤銷部分：
本件原判決認定上訴人即被告（下稱被告）甲○○自不詳時間起，未經許可無故在臺
北市南港區○○○路○段二五六號住處及同路段二七四巷一號居所後山工寮，同時非
法持有大麻一包、制式中共黑星手槍一支、制式子彈二發、制式轉輪手槍子彈一發，
及孟懷誼於同年四月間以後某日在上址所放置之制式霰彈槍子彈二發，而未經許可無
故持有上開大麻、手槍及彈藥等物。嗣於民國八十三年十月十九日下午三時許，為警
在該址後山之廢棄廂型車內查獲上開大麻一包（驗餘淨重一點七公克），及在同址後
山工寮查獲前述中共黑星手槍一支（含彈夾一個）、子彈二發（已試射）、轉輪手槍
子彈一發、霰彈槍子彈二發等情。因而撤銷第一審關於被告持有大麻、手槍、彈藥部
分之判決，改判依想像競合關係，從一重論處被告未經許可，無故持有手槍罪刑，固
非無見。
惟查，(一)、有罪判決書之事實一欄，為判斷其適用法令當否之準據，法院應將依職權
認定與論罪科刑有關之事實，翔實記載，然後於理由內逐一說明其憑以認定之證據，
並使事實認定與理由說明，互相適合，方為合法。倘事實認定與理由說明不相一致，
或事實與理由欄內之記載，前後齟齬，均屬判決理由矛盾之當然違背法令。原判決事
實欄記載被告在其前揭住處及工寮，同時非法持有大麻一包及手槍、子彈等物；嗣經
警分別在該址後山之廢棄廂型車內查獲上開大麻一包，及在同址後山工寮查獲前述手
槍、子彈等情。似認被告係將前述大麻一包與手槍、子彈分別放置於該址後山之廢棄
廂型車內，及同址後山工寮而為警方查獲。惟其理由竟謂上開大麻及手槍、子彈等物
均係同在一處，為執行搜索之警員查獲云云（見原判決第六頁第十二行）。其事實認
定與理由之說明，已不相適合。且原判決理由既以被告持有之十字弓，係另行儲藏於
其前揭住處之櫥櫃上方，首先為警查獲，而認該部分持有刀械行為係被告另行起意所
犯（見原判決第六頁第十四、十五行，無故持有刀械部分業經第一審判刑確定）。乃
原判決竟又認為分別於不同處所查獲之上述大麻及手槍、子彈等物部分係被告同時持
有，為一行為觸犯數罪名，而論以想像競合犯，就相同之情形為不同之論斷其所持理
由前後矛盾，自有可議。(二)、原判決事實認定被告係先自不詳時間起，在其上址住處
及後山工寮，同時非法持有大麻一包，及中共黑星手槍一支、子彈二發、轉輪手槍子
彈一發。其後因孟懷誼於八十三年四月間後某日在其上址住處放置霰彈槍子彈二發，
被告乃另自該時間起，未經許可而無故持有該霰彈槍子彈二發。倘屬無訛，則被告開
始持有上開大麻、手槍、子彈，及霰彈槍子彈二發之時間，及其持有之原因均非相同
，難認係一行為而同時持有。原判決理由論敘被告係同時持有上開違禁物品，為一行
為觸犯數罪名，而論以想像競合犯，亦有理由矛盾之違法。究竟被告原先持有之上開
大麻、手槍、子彈之行為，與其嗣後持有孟懷誼放置於其住處之霰彈槍子彈二發之行
為，係基於單一犯意？或概括犯意而為？抑或係分別起意為之？此與判斷被告先前持
有大麻、手槍、子彈之行為，與其嗣後持有霰彈槍子彈二發之行為，究應依想像競合
犯、連續犯，或依分別之數罪論處攸關，自有詳加查明之必要。乃原判決未予查明釐
清，率認被告係同時持有上開違禁物品，為一行為觸犯數罪名，而論以想像競合犯，
尚嫌速斷。(三)、原判決事實認定被告非法持有大麻一包為警查獲，並於判決主文第二
項中諭知該大麻一包沒收並銷燬之，惟並未敘明其諭知沒收之依據及理由，亦有理由
不備之違法。檢察官等上訴意旨均指摘原判決此部分違法，尚非全無理由，應認原判
決關於未經許可無故持有手槍部分有撤銷發回之原因。
二、駁回部分：
按刑事訴訟法第三百七十七條規定，上訴於第三審法院，非以判決違背法令為理由，
不得為之。是提起第三審上訴，應以原判決違背法令為理由，係屬法定要件。如果上
訴理由狀並非依據卷內訴訟資料，具體指摘原判決不適用何種法則或如何適用不當，
或所指摘原判決違法情事，顯與法律規定得為第三審上訴理由之違法情形，不相適合
者，應認其上訴為違背法律上之程式，予以駁回。本件原判決認定被告甲○○基於意
圖營利之概括犯意，於八十三年十月十六日，在臺北市南港區○○○路○段二七四巷
一號居所，以新台幣（下同）一千元之價格，非法販賣化學合成麻醉藥品安非他命予
林文堂吸用。又於同年月十九日在上址以相同價格販賣安非他命予林文堂。因林文堂
無現款支付，乃以為其做雜工一日之服勞務方式抵償等情。因而維持第一審關於被告
連續非法販賣化學合成麻醉藥品罪刑之判決，而駁回被告在第二審關於此部分之上訴
。已敘明右揭事實，業據林文堂於警訊及偵查中供證綦詳，並有電子秤一台、分裝袋
二十四個、白色晶粒乙大包、四中包、五小包扣案可資佐證。而上開白色晶粒經送台
北市政府警察局刑事警察大隊鑑驗結果，與甲基安非他命之Rf值相同，驗餘淨重共十
七點五公克，有該大隊鑑驗通知書在卷可稽。又本件查扣之安非他命數量不少，顯非
單純供被告吸用；且電子秤及分裝袋均為販賣安非他命工具，參諸林文堂因無力支付
價款，乃為被告做雜工抵償，顯見被告有販賣營利之意圖，為其所憑之證據及認定之
理由。並以被告雖否認販賣安非他命，辯稱其係以每包一千二百元之價格購入，扣案
之安非他命、電子秤等物品均非其所有；林文堂係警方之線民，有意誣陷渠；警方於
搜索時，在安非他命中攙入冰糖云云。惟查被告不說明其安非他命來源以供查證，所
辯每包係以一千二百元之價格販入，顯係藉詞賠本出售以圖卸責。而林文堂與被告無
仇怨，並無設詞誣攀被告之必要，所為不利於被告之證述自堪憑採。至林文堂事後翻
稱安非他命係被告免費提供，渠未向被告購買云云，要係事後迴護被告之詞，難以採
信。又警方於案發當日並未查扣摻有冰糖之物，亦據警員林福來於原審證述明確。所
辯上情，如何不足憑採，均於理由內一一詳予指駁及說明。核其所為之論斷，俱與卷
內資料相符，從形式上觀察，原判決並無應調查之證據未調查或理由矛盾等違法情形
。上訴人即被告甲○○上訴意旨略稱，據報載警方於搜索時，暗將冰糖攙入安非他命
中，原審未傳訊記者查證，亦未將安非他命再送鑑定，顯有違法。又原審未勘驗扣案
之電子秤及分裝袋能否供分裝秤量安非他命使用，亦有不當。再林文堂所述被告販賣
安非他命之時間前後不一，且事後又改稱並未向被告購買安非他命，原判決仍採為犯
罪之證據，於法不合等語。查原判決認查扣之白色晶粒含安非他命成分，其中並無冰
糖攙入；扣案之電子秤及分裝袋均可供販賣安非他命使用，已敘明其所憑之證據及認
定之理由綦詳；並無理由不備或理由矛盾情形。而原判決以林文堂事後所陳為迴護被
告之詞，而不予採信；且扣案安非他命業經台北市政府警察局刑事警察大隊鑑驗結果
，其成分與甲基安非他命之Rf值相同，因認被告犯罪事證已明，而未再調查其他證據
或再送請鑑定安非他命成分，均為其採證認事職權自由行使之範疇，尚難據為合法之
第三審上訴理由。又林文堂所陳第二次購買安非他命之時間，或謂八十三年十月十九
日上午，或謂被警查獲（同年月十九日）之前一日晚上，前後不一，原判決未說明其
取捨理由，固稍欠完備。然其出入不足一日，差距甚微，並不影響於本件主要犯罪事
實之認定，亦難執為適法之上訴第三審理由。上訴人甲○○上訴意旨並非依據卷內資
料，具體指摘原判決有不適用何種法則或如何適用不當，乃徒就原判決已明白論斷，
詳細說明之事項，漫為指摘，且仍為單純事實上之爭執。其所指摘原判決違法情事，
顯與法律規定得為第三審上訴理由之違法情形，不相適合。此部分上訴為違背法律上
之程式，應予駁回。
據上論結，應依刑事訴訟法第三百九十五條前段、第三百九十七條、第四百零一條，
判決如主文。
中      華      民      國    八十九    年      四      月     十三     日
                              最高法院刑事第八庭
                                  審判長法官  吳  雄  銘
                                        法官  池  啟  明
                                        法官  石  木  欽
                                        法官  郭  毓  洲
                                        法官  吳  三  龍
      右正本證明與原本無異
                                              書  記  官
中      華      民      國    八十九    年      四      月     十七     日


司法院資訊處製作；財團法人民間司法改革基金會備份。
